【裁判字號】    96,訴,6202
【裁判日期】    970229
【裁判案由】    排除侵害等
【裁判全文】
臺灣臺北地方法院民事判決              96年度訴字第6202號
原      告  丁○○
            壬○○○
            甲○○
            庚○○
前列 4人共
同訴訟代理  曾大中律師
人
複  代理人  王世平律師
被      告  己○○○
            辛○○
            戊○○
            癸○○
            丙○○
前列 5人共
同訴訟代理  謝心味律師
人
上列當事人間排除侵害等事件，本院於民國97年2 月14日言詞辯
論終結，判決如下：
    主      文
原告之訴及假執行之聲請均駁回。
訴訟費用由原告負擔。
    事實及理由
壹、程序方面：
    按訴訟繫屬中為訴訟標的之法律關係，雖移轉於第三人，於
    訴訟無影響，民事訴訟法第254 條第1 項前段定有明文。本
    件被告癸○○、丙○○雖於訴訟繫屬中之96年12月31日將系
    爭建物22號2 樓出售予第三人盧孟秋，並於97年1 月15日辦
    畢所有權移轉登記，有臺北市土地登記第二類謄本在卷可參
    （見本院卷第120 、121 頁），惟揆諸前開規定，於本件訴
    訟並無影響。
貳、實體方面：
一、原告起訴主張略以：
（一）坐落於臺北市○○區○○段3 小段495 地號土地、門牌號
      碼為臺北市○○街65巷20號、22號之建物（以下稱系爭建
      物）為訴外人楊木科於民國71年所自建，並由其妻楊阿葉
      、子女楊惠捷、楊志宏、楊呈聰、楊伊玲、楊佩珍及楊文
      貞分別所有，嗣系爭建物之20號4 樓、22號4 樓及22 號2
      樓所有權分別移轉予被告己○○○及辛○○、被告戊○○
      、被告癸○○，而系爭建物20號1 樓、20號5 樓及22號1
      樓房屋則由原告丁○○、壬○○○及甲○○、庚○○分別
      取得所有權。
（二）系爭建物後方有如附件土地複丈成果圖所示編號ABEF部分
      之長方形空地（面積29平方公尺，以下稱系爭空地），自
      系爭建物建築時，訴外人楊木科一家人即系爭建物原區分
      所有權人均未對系爭空地部分有任何分管約定，是系爭建
      物之全體區分所有權人均得使用系爭空地。詎被告己○○○、辛○○、戊○○、癸○○及其配偶丙○○等人，長期
      以車牌號碼CV-2202 、ET-7818 及5898-EY 號之汽車，藉
      互相掩護配合之方式，輪流停放占用系爭空地，而排除其
      他共有人之使用，除侵害全體共有人之所有權外，並影響
      住戶之出入，共有人間因此屢生紛爭，爰依民法第821 條
      、第767 條前段及中段、第184 條第1 項等法律關係提起
      本件訴訟等語。並聲明：1.被告應將如附件土地複丈成果
      圖所示編號ABEF部分土地騰空遷讓返還予原告及其他全體
      共有人。2.願供擔保，請准宣告假執行。
二、被告則略以:
（一）被告己○○○雖為系爭建物之區分所有權人，惟使用系爭
      空地停放汽車之人實為其配偶即被告辛○○，其僅為占有
      輔助人，原告以己○○○為被告，顯為當事人不適格。
（二）系爭建物由訴外人楊木科興建後，即由其一家人分別所有
      及居住於各樓層，是就系爭空地如何使用，渠等應已有協
      議，而依本院95年度簡上字第555 號案件所認定，系爭建
      物於興建後其1 樓前方空地由1 樓所有權人管理使用，頂
      樓平台則由5 樓所有權人管理使用，是關於後方之系爭空
      地自應由2 、3 、4 樓之所有權人分管使用，方為合理。
      伊等於90、91年購買系爭建物後，依此協議使用系爭空地
      ，訴外人楊志宏即系爭建物20號3 樓業主及當時之其他區
      分所有權人均未表示任何意見而同意伊等如此使用方式，
      嗣於93年所召開之區分所有權人會議亦未排除伊等之使用
      。且原告丁○○於92年1 月向前手購買系爭建物20號1 樓
      前，已向前手承租房屋達10餘年，其前手均未同意其將車
      輛停放在系爭空地，於購買後亦復相同，系爭建物20號2
      樓所有權人乙○○購買前之情形亦是如此，顯見系爭建物
      之區分所有權人間對系爭空地之使用已有默示之分管契約
      存在，原告於取得系爭建物時，應明知或可得而知有此情
      形，且未曾對伊等表示反對之意思，原告自應受此默示分
      管契約之拘束。
（三）退步言之，縱認兩造間並無分管協議存在，然伊等停放之
      汽車為可移動之物，且伊等並未將系爭空地設置障礙物以
      排除其他區分所有權人使用，是原告訴請伊等「騰空遷讓
      返還」，顯無執行之可能等語，資以抗辯。並聲明：1.原
      告之訴駁回。2.如受不利益之判決，願供擔保請宣告免為
      假執行。
三、兩造不爭執事項：
（一）系爭建物20號及22號之1 樓、5 樓原分別係訴外人楊阿葉
      、楊木科所有，嗣訴外人楊阿葉、楊木科死亡後，系爭建
      物20號及22號之1 樓及5 樓均由渠等子女楊惠捷、楊志宏
      、楊呈聰、楊伊玲、楊佩珍及楊文貞繼承而共有，嗣楊惠
      捷等人於92年1 月24日將22號1 樓出售並移轉登記予訴外
      人楊鴻煌，楊鴻煌再於92年6 月9 日出售並移轉登記予原
      告庚○○，楊惠捷等人另於92年2 月14日將20號1 樓出售
      並移轉登記予原告丁○○，於92年11月7 日將20號5 樓出
      售並移轉登記予原告甲○○及壬○○○（權利範圍各2 分
      之1） 。
（二）系爭建物20號2 樓原係訴外人楊伊玲所有，於92年6 月7
      日出售並移轉登記予訴外人乙○○；20號4 樓原係訴外人
      楊惠捷所有，於90年8 月30日出售並移轉登記予被告己○○○、辛○○所有（權利範圍各2 分之1） ；22號2 樓原
      係訴外人楊文貞所有，於91年4 月19日出售並移轉登記予
      被告癸○○所有；22號4 樓原係訴外人楊呈聰所有，於90
      年11月22日出售並移轉登記予被告戊○○所有。
（三）車牌號碼CV-2202 、ET-7818 及5898-EY 號汽車之所有權
      人分別為被告辛○○、戊○○及癸○○，被告己○○○、
      丙○○為被告辛○○、癸○○之配偶。
（四）車牌號碼CV-2202 、ET-7818 及5898-EY 號汽車於本件訴
      訟繫屬前輪流由其中兩輛汽車停放在系爭空地。
四、本件之爭點為：
（一）本件原告以己○○○為被告有無當事人不適格之情事？
（二）系爭建物之區分所有權人間就系爭空地有無由被告專用之
      分管協議存在？
（三）若無，原告請求被告騰空遷讓返還系爭空地，有無理由？
五、本院得心證之理由：
（一）關於本件訴訟有無當事人不適格情事之部分：
    1.按當事人適格，係指當事人就具體特定之訴訟，得以自己
      之名義為原告或被告，而受為訴訟標的法律關係之本案判
      決之資格而言。故在給付之訴，若原告主張其為訴訟標的
      法律關係之權利主體，他造為訴訟標的法律關係之義務主
      體，其當事人即為適格。至原告是否確為權利人，被告是
      否確為義務人，乃為訴訟標的法律關係之要件是否具備，
      即訴訟實體上有無理由之問題（最高法院93年度台上字第
      382號判決要旨參照）。
    2.本件原告既主己○○○亦為占有使用系爭空地之人，則其
      以己○○○為被告，揆諸前開說明，即無當事人不適格情
      事，至被告己○○○是否確有於系爭空地上停車使用之情
      事，乃訴訟實體上有無理由之問題，與當事人是否適格無
      涉，是被告己○○○此部分答辯並無理由。
（二）關於系爭建物之區分所有權人間就系爭空地有無由被告專
      用之分管協議存在之部分：
    1.按當事人主張有利於己之事實者，就其事實有舉證之責任
      ，民事訴訟法第277 條前段定有明文；又共有物分管契約
      ，固不以共有人明示之意思表示為限，共有人默示之意思
      表示亦包括在內，惟所謂默示之意思表示，係指依表意人
      之舉動或其他情事，足以間接推知其效果意思者而言，若
      單純之沈默，除有特別情事，依社會觀念可認為一定意思
      表示者外，不得謂為默示之意思表示，此有最高法院29年
      上字第762 號判例意旨可資參照。易言之，沈默係單純之
      不作為，並非間接意思表示，除法律或契約規定外，原則
      上不生法律效果。
    2.本件被告雖主張本院95年度簡上字第555 號民事確定判決
      業已認定系爭建物20號5 樓、22號5 樓之住戶就系爭建物
      頂樓平台加蓋之違建有專用之權，20號1 樓、22號1 樓之
      住戶就1 樓前方之法定空地亦有專用之權，顯見系爭建物
      原區分所有權人間有1 樓其他法定空地使用之權限歸屬於
      系爭建物2 、3 、4 樓區分所有權人之分管協議存在云云
      。惟查，證人楊文貞於本院95年度簡上字第555 號民事案
      件準備程序時雖證稱：伊是22號2 樓的原所有權人，後來
      將房屋出售給癸○○，頂樓儲藏室是伊父母親興建房屋時
      就蓋好了，1 樓是伊母親的，5 樓是伊父親的，其他2 、
      3 、4 樓雙拼分由伊6 個兄弟姊妹所有；1 樓圍牆內的法
      定空地是由1 樓的人使用，頂樓儲藏室由伊父母共同使用
      ，這是我們大家約定好的，沒有人表示反對或不同意等語
      （見95年度簡上字第555 號卷第65、66頁），另證人楊志
      宏於本院94年度北簡字第12856 號民事案件審理時證稱：
      當初我們全家協議，1 樓庭院由1 樓住戶使用，頂樓平台
      及頂樓儲藏室是由5 樓住戶使用，沒有人反對等語（見94
      年度北簡字第12856 號卷第222 至225 頁），並有楊文貞
      、楊志宏等6 人所出具之證明書附卷可參（見94年度北簡
      字第12856 號卷第127 至132 頁），此經本院調閱本院94
      年度北簡字第12856 號、95年度簡上字第555 號民事卷宗
      核閱屬實，惟依前開證人楊文貞、楊志宏之證詞及證明書
      所載之內容，至多僅能證明系爭建物之原區分所有權人間
      存在有系爭建物20號5 樓、22號5 樓之住戶就系爭建物頂
      樓平台有專用權，20號1 樓、22號1 樓之住戶就1 樓前方
      法定空地亦有專用權之協議，無從憑此即遽予推論系爭建
      物之原區分所有權人間亦存有系爭空地由系爭建物20號4
      樓、22號2 樓及22號4 樓住戶專用之協議。
    3.證人即系爭建物20號2 樓住戶乙○○雖證稱：伊於92年6
      月購買20號2 樓房屋，伊裝潢完搬進去後，後方的空地就
      一直是22號2 樓、20號3 樓、20號4 樓及22號4 樓等住戶
      在停車使用，伊前任的屋主是承租的，他只有跟伊講當時
      的房東有跟他講他不能使用系爭空地，仲介人員也有告訴
      過伊系爭空地是之前大家都約定好可以由被告等人停車等
      語（見本院卷第58頁反面至第59頁反面），然證人乙○○
      之證詞充其量僅能說明系爭空地停車使用之現況，無法證
      明原區分所有權人間確有系爭空地由22號2 樓、20號4 樓
      及22號4 樓住戶專用之分管協議存在，而房屋仲介人員與
      20號2 樓房屋原承租人是否確知悉及如何知悉系爭空地有
      無分管協議存在，亦未據被告舉證證明，是證人乙○○之
      證詞尚不足為被告有利之認定。
    4.被告雖主張系爭空地由22號2 樓、20號4 樓及22號4 樓等
      住戶停車使用之情形已行之多年，並無任何干涉云云，惟
      被告並未舉證證明在被告等買受系爭建物22 號2 樓、20
      號4 樓及22號4 樓前，系爭空地確係一直由22號2 樓、20
      號4 樓及22號4 樓房屋原所有權人停車使用。而自被告等
      買受系爭建物22號2 樓、20號4 樓及22號4 樓房屋後，縱
      使其他區分所有權人並未對被告等在系爭空地停車之行為
      加以干涉、異議，此至多僅為沈默而未為任何表示，在別
      無其他證據可資佐證之情形下，難以憑此即遽認其他區分
      所有權人與22號2 樓、20號4 樓及22號4 樓等住戶確有默
      示分管契約存在。況依原告所提出而經證人乙○○證明其
      形式上為真實之會議紀錄、存證信函（見本院卷第23頁至
      第28頁）之內容，系爭建物之住戶於93年2 月27日曾召開
      會議，會中曾就系爭空地如何停車使用之問題提出討論，
      而達成「再算出車位，輪流停車」之結論，原告壬○○○
      、甲○○亦曾寄發存證信函予其他區分所有權人，表示將
      依法主張排除其他住戶在系爭空地停車之行為，是被告主
      張系爭空地由22號2 樓、20號4 樓及22號4 樓等住戶停車
      使用之情形已行之多年，並無人出面干涉，可認全體區分
      所有權人間就系爭空地確有由22號2 樓、20號4 樓及22號
      4 樓等住戶停車使用之分管協議存在云云，尚不足採信。
（三）關於原告請求被告騰空遷讓返還系爭空地，有無理由之部
      分：
    1.按所有人對於無權占有或侵奪其所有物者，得請求返還之
      。對於妨害其所有權者，得請求除去之；各共有人對於第
      三人，得就共有物之全部為本於所有權之請求，民法第76
      7 條前段、中段、第821 條前段分別定有明文；所謂占有
      ，乃對於物有事實上管領力之一種狀態（參照最高法院53
      年台上字第2149號判例意旨）。而民法第767 條中段所謂
      之妨害，係指以占有以外方法，客觀上不法侵害所有權或
      阻礙所有人之圓滿行使其所有權之行為或事實而言（最高
      法院88年度台上字第2420號判決意旨參照），此與民法第
      767 條前段關於所有物返還請求權之發生，係因相對人占
      有所有物致所有人完全喪失占有者有異；又因故意或過失
      ，不法侵害他人之權利者，負損害賠償責任；負損害賠償
      責任者，除法律另有規定或契約另有訂定外，應回復他方
      損害發生前之原狀。民法第184 條第1 項前段、第213 條
      第1 項亦有明定。
    2.本件系爭建物22號2 樓、20號4 樓及22號4 樓之住戶雖有
      輪流於系爭空地上停車之事實，惟系爭空地前方設有一鐵
      捲門可供進出，鐵捲門旁有1 小門，小門與鐵捲門中間柱
      子上有1 開關可控制鐵捲門升降，系爭建物之住戶均有鑰
      匙可開啟該小門並開啟鐵捲門，22號2 樓、20號4 樓及22
      號4 樓之住戶除在系爭空地上停車外，並未設置任何障礙
      物阻礙其他住戶進出、使用系爭空地，此經證人乙○○證
      述明確，並經本院於96年11月6 日至現場勘驗無誤（見本
      院卷第66、67頁之勘驗測量筆錄），復有現場照片附卷可
      佐（見本院卷第46、47頁），原告亦自承稱：伊之所以未
      在系爭空地上停車，係因全體區分所有權人尚未協議好如
      何使用等語（見本院卷第106 頁言詞辯論筆錄），足見系
      爭建物22號2 樓、20號4 樓及22號4 樓之住戶雖輪流在系
      爭空地上停車，然並非長時間持續停放車輛占有系爭空地
      ，亦無設置障礙物排除其他區分所有權人占有使用系爭空
      地之情事，原告係因全體區分所有權人尚未就系爭空地如
      何使用乙節達成協議，遂不願在系爭空地上停車，渠等對
      於系爭空地並非完全喪失占有，僅係因22號2 樓、20號4
      樓及22號4 樓住戶之輪流停車行為，不能圓滿實現其所有
      權之內容而已，被告單純之停車行為既尚未達對於系爭空
      地有事實上管領力而足以使原告完全喪失占有之程度，即
      難認被告有「占有」系爭空地之事實，僅係阻礙原告圓滿
      行使其所有權，原告對於被告以占有以外之方法妨害其所
      有權行使之行為，僅得藉除去妨害請求權以除去被告停車
      之妨害行為，尚不能依民法第767 條、第184 條等規定對
      被告請求所有物占有之返還，是原告聲明請求被告將系爭
      空地騰空遷讓返還予原告及其他全體共有人，即不應准許
      。
六、綜上所述，原告依民法第767 條前段、中段、第821 條、第
    184 條第1 項等規定，請求被告應將如附件土地複丈成果圖
    所示編號ABEF部分土地騰空遷讓返還予原告及其他全體共有
    人，為無理由，應予駁回。原告之訴既經駁回，其假執行之
    聲請已失所附麗，應併予駁回。
七、本件事證已臻明確，兩造其餘攻擊或防禦方法，經本院審酌
    後，認均與本件之結論無涉，茲不再一一論述，併予敘明。
八、據上論結：本件原告之訴為無理由，依民事訴訟法第78條、
    第85條第1項前段，判決如主文。
中    華    民    國    97    年    2     月    29    日
                  民事第一庭法  官  蔡和憲
以上正本係照原本作成。
如對本判決上訴，須於判決送達後20日內向本院提出上訴狀。
中    華    民    國    97    年    2     月    29    日
                            書記官  巫玉媛


司法院資訊處製作；財團法人民間司法改革基金會備份。
